【裁判字號】    98,上易,475
【裁判日期】    990330
【裁判案由】    回復原狀等
【裁判全文】
臺灣高等法院民事判決                 98年度上易字第475號
上  訴  人  丁○○
            丙○○
兼前  二人
訴訟代理人  乙○○
前  三  人
訴訟代理人  黃勝和律師
被  上訴人  甲○○
上列當事人間回復原狀等事件，上訴人對於中華民國98年4月10
日臺灣臺北地方法院98年度店訴字第4號第一審判決提起上訴，
並為訴之追加，本院於99年3月16日言詞辯論終結，判決如下：
    主  文
上訴及追加之訴均駁回。
第二審及追加之訴訴訟費用由上訴人負擔  。
    事實及理由
一、被上訴人經合法通知，未於言詞辯論期日到場，核無民事訴
    訟法第386條所列各款情事，爰依上訴人之聲請，由其一造
    辯論而為判決。
二、上訴人主張：其共有坐落台北縣新店市○○路○段34號1樓（
    下稱系爭房屋），自被上訴人於96年3、4月間整修所有系爭
    房屋2樓後，上訴人房屋廁所後方、廚房及後面陽台屋頂便
    發生嚴重滲水及漏水，系爭房屋2樓現任屋主戊○○（原審
    為共同被告，嗣於本院與上訴人和解在案）亦未將漏水修繕
    完成，造成上訴人無法搬入系爭房屋居住，需自96年9月10
    日起至98年9月9日止至別處租屋生活，以每月租金新台幣（
    下同）1萬7,000元計算，被上訴人應賠償上訴人40萬8,000
    元。又上訴人長期受漏水之困擾，多次與被上訴人溝通，被
    上訴人卻置之不理，所受之精神折磨，故被上訴人應賠償上
    訴人精神慰撫金每人12萬元，共計36萬元，另被上訴人所造
    成之漏水問題，使上訴人家中部分裝潢受損，經上訴人請人
    粗估修復費用，約需費10萬元。爰依民法第191條第1項、第
    184條第1項前段、第195條第1項規定，請求：被上訴人應將
    系爭房屋1樓漏水之廁所後方至後陽台屋頂天花板油漆回復
    原狀。被上訴人應賠償上訴人86萬8,000元。並願供擔保聲
    請宣告假執行。原審判決被上訴人應將系爭房屋前曾漏水的
    廁所後方至後陽台屋頂天花板油漆回復原狀。並駁回上訴人
    其餘之訴。被上訴人就其敗訴部分未聲明不服。上訴人就其
    敗訴部分聲明不服提起上訴，上訴聲明：原判決關於駁回後
    開第二項之訴部分廢棄。被上訴人應給付上訴人46萬元；被
    上訴人應給付上訴人丁○○40萬8,000元。並追加前揭46萬
    元自98年4月7日起至清償日止，按週年利率百分之五計算利
    息。前揭40萬8,000元自98年9月10日起至清償日止，按週年
    利率百分之五計算利息。
三、被上訴人於本院未曾到場，惟據其於原審所為之聲明及陳述
    ：被上訴人將系爭房屋出售予訴外人葉先生後，葉先生再出
    售予陳宜誼。被上訴人確曾於96年3月初修繕系爭房屋，廚
    房有新舖地板，主臥室有新增半套廁所，但整修時原來磁磚
    都沒有變更，僅在來地板上新舖排水管，在新舖排水管上再
    舖上磁磚，廚所沒有作防水，新增的浴室有作防水，整間房
    屋有墊高，其中廚房、浴室、後陽台因為要再舖設水管，所
    以墊的高度較其他部分高，墊高回填物是現場敲下來一些磚
    塊及原本牆壁敲打下來的舊磁磚等語，資為抗辯。
四、上訴人主張被上訴人於96年3、4月間整修系爭房屋2樓後，
    上訴人房屋廁所後方、廚房及後面陽台屋頂便發生嚴重滲水
    及漏水。上訴人即因系爭房屋滲漏水無法居住，須於前揭時
    、日另覓租屋處計花費46萬元，整修房屋10萬元，且受有精
    神上損害各12萬元等。惟為被上訴人所否認，並以前揭情詞
    置辯，查：
  (一)上訴人所有房屋滲、漏水是否被上訴人整修房屋所造成？
  1.本件經原審送台北市室內設計裝修商業同業公會（以下簡稱
    室內設計裝修公會）鑑定結果：「第一次鑑定：……依現場
    多次試水後，確定34號2樓之廚房、後陽台、主臥廁所等新
    設排水管線皆是排至後陽台同一條排水管，在經由1樓後陽
    台樓板接明管，排放至戶外。然而造成1樓廚房、後陽台、
    主臥天花板滲水原因，乃是因2樓在新設此區之管線及新舖
    地磚時，未作防水工程，且其回填物為廢料，而非一般正常
    施工時所使用乾淨之水泥砂石給配方式回填，所以只要2樓
    在此區用水沖洗時，就會造成滲水至1樓之情況，依目前之
    最易改善方式，就是往後2樓在清洗此區範圍內之地板時，
    只能用擦拭方式清潔，不可用沖洗方式。為了找出真正漏水
    原因兩造同意，於過完農曆年開挖2樓浴室。……第四次鑑
    定：……現場會勘2樓客浴開挖後之情況，在全面開挖2星期
    後，地坪已乾，但公共用排水幹管與Y型接管處依然可見明
    顯之滲漏現象，尤其在公共排水幹管與舊支管交接處可見因
    破裂造成明顯之滲漏現象，依此研判，此乃造成1樓滲水之
    主要原因。雖然2樓客浴在粉光打底時有作防水工程，但由1
    樓客浴天花板部分泛黃之情況，研判其防水工程亦未施作完
    善，才會有此現象之產生。……．因本棟36號2樓住戶浴室
    排水管繞進34號2樓住戶浴室內，再與公共排水主管道連接
    ，於一般之建築施工工法不應該發生此情況，但因此建築物
    相當老舊，已無從取得原有水電之施工圖，故無法解釋此不
    合理現象之產生原委。」等語(鑑定報告書見原審卷第100頁
    至第119頁，鑑定結果見原審卷第102頁)。
  2.因此，系爭房屋自98年1月起沒有再漏水，但上訴人所有系
    爭房屋廚房、後陽台、主臥天花板、客浴室前曾滲、漏水之
    主要原因，係因公共排水幹管與舊支管交接處破裂造成明顯
    之滲漏現象。加以被上訴人復在2樓在新設廚房、後陽台、
    主臥天花板之管線及新舖地磚時，未作防水工程，暨其回填
    物為廢料，非一般正常施工時所使用乾淨之水泥砂石給配方
    式回填，另在客浴室防水工程未施作完善所致。上訴人主張
    被上訴人整修2樓房屋時施工不完備，致造成系爭房屋廚房
    廚房、後陽台、主臥天花板、浴室天花板滲漏，應可採信。
    另上訴人主張系爭房屋嗣又再滲漏水，上訴人就此未能舉證
    以明其實，不足為採。
  (二)上訴人請求租金計408,000元、精神慰撫金360,000元、裝潢
    受損10萬元部分：
  1.按當事人主張有利於己之事實者，就其事實有舉證之責任，
    民事訴訟法第277條定有明文。民事訴訟如係由上訴人主張
    權利者，應先由上訴人負舉證之責，若上訴人先不能舉證，
    以證實自己主張之事實為真實，則被上訴人就其抗辯事實即
    令不能舉證，或其所舉證據尚有疵累，亦應駁回上訴人之請
    求（最高法院93年度台上字第19號裁判意旨參照）。
  2.上訴人請求在外租屋所訂租約自96年9月10日起至98年9月9
    日止每月1萬7,000元之租金計40萬8,000元部分：上訴人就
    系爭房屋漏水、及在外租屋部分，雖提出照片、房屋租賃契
    約書為證（見原審卷第7頁至第8頁、第140頁至第143頁)。
    惟上訴人未再舉證證明系爭房屋因漏水情況致無法居住，而
    有必須在外租屋之必要。且經本院函詢室內設計裝修公會就
    系爭房屋前揭滲漏情形，是否有另覓租屋之必要，經該公會
    鑑定意見認：若依上次至現場勘驗鑑定時之狀況（98年2月
    21日)，若經重新粉刺整理後，應尚堪居住，有該公會98年
    10月27日(98)設平會字第980118號函附查復說明書在卷可考
    （見本院卷第124頁、外放說明書）。故上訴人丁○○請求
    被上訴人賠償租金40萬8,000元，不能准許。
  3.上訴人請求精神慰撫金每人12萬元，3人計36萬元部分：民
    法第195條第1項前段固規定：「不法侵害他人之身體、健康
    、名譽、自由、信用、隱私、貞操，或不法侵害其他人格法
    益而情節重大者，被害人雖非財產上之損害，亦得請求賠償
    相當之金額。」惟上訴人未舉證證明其因系爭房屋有前揭滲
    漏情形，導致其身體、健康、名譽、自由、信用、隱私、貞
    操、或其他人格法益受有侵害之情事，即不符合前揭請求非
    財產上損害之要件。上訴人以系爭房屋有滲漏水情形，遽以
    請求精神慰撫金36萬元，不能准許。
  4.上訴人請求漏水問題致裝潢受損之修復費用10萬元部分：上
    訴人主張此部分損害，雖據提出回復原狀費用估算書、估價
    單為證（見本院卷第56頁至第59頁、95頁）。惟上訴人與原
    審共同被告乙○○於本院已成立和解，由乙○○賠償上訴人
    4萬元，並將系爭房屋如本院卷57頁附圖ABCDE範圍內，以剷
    掉原有水泥漆，披土整平後一底二度重新漆上特力屋百合白
    色水泥之方式回復原狀。有該和解筆錄在卷可憑(見本院卷
    第137頁)。是上訴人就系爭房屋受有前揭滲漏之損害，既已
    由乙○○回復原狀，並賠償4萬元在案，即上訴人所有之損
    害，既已填補，而上訴人復未能舉證證明尚受有其他損害，
    上訴人復請求裝潢修復費用10萬元，不能准許。
五、綜上所述，上訴人本於民法第191條第1項、第184條第1項前
    段、第195條第1項規定，請求：被上訴人應給付上訴人46萬
    元；被上訴人應給付上訴人丁○○40萬8,000元，為無理由
    ，不應准許。原審為上訴人敗訴之判決，並駁回其假執行之
    聲請，經核於法並無不合，上訴意旨求予廢棄改判，為無理
    由，應駁回其上訴。另上訴人追加前揭46萬元自98年4月7日
    起至清償日止，按週年利率百分之五計算利息。前揭40萬8,
    000元自98年9月10日起至清償日止，按週年利率百分之五計
    算利息。亦無理由，應併駁回。
六、本件事證已明，兩造其餘攻擊防禦方法及未經援用之證據，
    經本院審酌後，核與本件之結論，不生影響，爰不一一贅述
    ，附此敘明。
七、據上論結，本件上訴及追加之訴均為無理由，依民事訴訟法
    第449條第1項、第78條、第463條、第385條第1項前段，判
    決如主文。
中    華    民    國    99    年    3     月    30    日
                    民事第八庭
                        審判長法  官 劉勝吉
                              法  官 連正義
                              法  官 蘇芹英
正本係照原本作成。
不得上訴。
中    華    民    國    99    年    3     月    30    日
                              書記官 林初枝

司法院資訊處製作；財團法人民間司法改革基金會備份。
